【裁判字號】    94,交訴,66
【裁判日期】    950113
【裁判案由】    過失致死
【裁判全文】
臺灣板橋地方法院刑事判決              94年度交訴字第66號
公  訴  人  臺灣板橋地方法院檢察署檢察官(戊○)
被      告  丁○○
選任辯護人  江東原律師
            趙文銘律師
            許英傑律師
被      告  己○○
選任辯護人  黃重鋼律師
            林詠嵐律師
上列被告因過失致死案件，經檢察官提起公訴（九十四年度偵字
第四九四二號），本院判決如下：
    主  文
丁○○因過失傷害人，處有期徒刑伍月貳拾玖日，如易科罰金，
以參佰元折算壹日。
己○○從事業務之人，因業務上之過失致人於死，處有期徒刑陸
月，如易科罰金，以參佰元折算壹日。
    事  實
一、丁○○前於民國八十二年間因違反槍砲彈藥刀械管制條例案
    件，經法院判處有期徒刑五月，緩刑二年確定，緩刑期滿未
    經撤銷（不構成累犯）；己○○任職於臺北縣政府消防局泰
    山分隊，負責駕駛救護車從事緊急救護工作，係從事駕駛業
    務之人。
二、丁○○於九十四年三月十七日上午，駕駛車牌號碼為八Ｕ─
    ○三二六號自用小客車，沿臺北縣泰山鄉○○路○段南向（
    由臺北縣三重市方向往桃園縣龜山鄉方向）行駛，於同日上
    午六時三分許行經該路段與台麗街交岔路口時，適有游文纘
    騎乘車牌號碼為ＦＣＴ─二○九號重型機車沿台麗街西向行
    駛亦至同一交岔路口。丁○○原應注意該處速限為時速六十
    公里，不得超速行駛，且交岔路口係行車交會之處，極易發
    生交通事故，不論有無設置行車管制號誌，駕駛人行至交岔
    路口時均應注意車前狀況，以隨時採取必要安全措施；而當
    時天候晴，為日間有自然光線，路面係柏油鋪面且乾燥無缺
    陷或障礙物，視距良好，並無不能為上開注意之情事。詎其
    仍未注意車前狀況而冒然直行，並以高於時速七十公里之速
    度行駛，於即將越過停止線進入交岔路口之際，乍見游文纘
    之機車自左方駛來，雖立即煞車，然仍因車速過快而不及煞
    停，其所駕車輛之車頭正面撞及游文纘所駕機車右側，致游
    文纘人車倒地，受有兩側下胸上腹部擦挫傷（右：十四乘九
    公分，左：十五乘七公分及中央延展痕）、右膝擦挫傷有網
    狀痕（十六乘五公分）、左大腿前側、左膝、左小腿前側、
    左腳趾、左肩、右前臂及手掌背擦挫傷、背部兩側併刮痕（
    二十一乘十公分）、右下肢小腿外側撕裂傷（十四乘十一公
    分）、左側腰際刮痕、骨折（肋骨左側七、八外側、右側六
    至七外側及第十二胸椎）、肝臟外傷（裂傷）右後葉、蜘蛛
    膜下腔出血、小腦及右枕部皮下出血、全身性器官失血致後
    腹腔出血及兩側血胸等傷害，而處於瀕死狀態。丁○○肇事
    後，即於同日六時三分許以所攜帶門號為00000000
    00號之行動電話向臺北縣政府警察局勤務指揮中心報案，
    並於有偵查犯罪職權之機關尚不知何人為肇事者前，即向據
    報到場處理之員警坦承其為肇事人而自首接受調查裁判。
三、游文纘因受上開撞擊，倒躺於中山路二段外側距台麗街口七
    點八公尺處之快慢車道分道線上，處於瀕死之狀態。己○○
    經臺北縣政府警察局勤務指揮中心指示而得知上開事故發生
    後，立即駕駛車牌號碼三Ｔ─八六五○號救護車搭載助手甲○○，沿臺北縣泰山鄉○○街東向行駛前往上址執行救護職
    務，於同日六時九分許由台麗街右轉中山路二段時，其原應
    注意車前狀況以準備隨時採取必要之安全措施，而當時現場
    狀況己如前述，並無不能注意之情事，詎於右轉彎時竟疏於
    為上開注意，致所駕救護車甫完成右轉之時，該車右前輪輾
    壓因前揭事故而倒在中山路二段外側之游文纘之左肩、頸處
    ，致其復受有左頸刮痕（八乘二公分）及皮下氣踵、左側鎖
    骨骨折、左側第一肋骨後側骨折及第六頸椎骨折等傷害，游
    文纘因處於瀕死狀態再受上開傷害，而立即導致神經出血性
    休克而死亡。
四、案經游文纘之配偶丙○○訴由臺北縣政府警察局新莊分局報
    告臺灣板橋地方法院檢察署檢察官偵查起訴。
    理  由
一、犯罪事實之認定：
  (一)被告丁○○對於上揭因過失致被害人游文纘傷害之事實，業
    為自白不諱。而被告己○○則矢口否認有何過失致死之行為
    ，辯以當時因交岔路口旁人行道上有竹圍阻擋，無法看見右
    轉中山路二段後之狀況，且伊亦有停車確定無行車顧慮後始
    為轉彎，當時並不知有無壓到被害人，只覺車輛有異樣即為
    停止並倒車，下車時始見被害人，經查看已無生命跡象云云
    。
  (二)經查：
    1.被告丁○○過失行為之認定：
      (1)被告丁○○於九十四年三月十七日上午，駕駛車牌號碼
        為八Ｕ─○三二六號自用小客車，沿臺北縣泰山鄉○○
        路○段南向（由臺北縣三重市方向往桃園縣龜山鄉方向
        ）行駛，於同日上午六時三分許行經該路段與台麗街交
        岔路口時，適有被害人游文纘騎乘車牌號碼為ＦＣＴ─
        二○九號重型機車沿台麗街行駛亦至同一交岔路口；丁○○未注意該處速限為時速六十公里，復未注意車前狀
        況而冒然直行，並以高於時速七十公里之速度行駛，於
        即將越過停止線進入交岔路口之際，乍見被害人之機車
        自左方駛來，雖立即煞車，然仍因車速過快而不及煞停
        ，其所駕車輛之車頭撞及游文纘所駕機車右側，致被害
        人因而人車倒地等情，業經被告丁○○自白在卷，並有
        卷附道路交通事故調查報告表、道路交通事故調查報告
        表（一）、（二）、現場及車輛相片等可為佐據。
      (2)又被告丁○○雖稱不知被害人車行方向云云，惟查：被
        害人所乘機車右側車殼各處均發現有明顯擦地痕遺留，
        且該機車右後車殼底部撞失，腳踏板右側撞凹，車籃右
        側凹陷，另被告所駕自用小客車車頭嚴重變形，車頭底
        部保險桿撞失，左拖車桿向外側突起，經臺北縣政府警
        察局刑警隊鑑識組以該二部車輛實際模擬碰撞情形，該
        二車輛上開損害情形與被害人機車右側遭被告自用小客
        車車頭正面碰撞所能呈現之物理型態吻合，此有卷附臺
        北縣政府警察局九十四年五月十九日北縣警刑字第○九
        四○○六八三七一號函附現場勘驗報告與相片可參，足
        認被害人機車應係遭被告丁○○之自用小客車車頭正面
        自右側撞及，是以被害人當時之車行方向應係沿台麗街
        西向行駛，亦堪可認定。再者被告丁○○所駕車輛遺於
        現場之煞車痕可分為兩段，前段始自該交岔路口北側行
        人穿越道前之中山路二段南向車道之內側第一車道，終
        至該行人穿越道後相對於台麗街西向車道之位置，長度
        為四點五公尺，後段則再自該處偏西延伸至該交岔路口
        南方中山路二段之內側第二車道，長度為二十七公尺，
        此有上開道路交通事故調查報告表及現場相片存卷足稽
        ，上開煞車痕既有突然之方向轉折之情形，顯見於轉折
        處受有一外力作用，參酌前述被害人機車當時係沿台麗
        街西向行駛至該交岔路口而遭撞及之情形，足認被害人
        之機車係於上開煞車痕轉折處（即自中山路二段南向車
        道內側第一車道進入交岔路口後相對於台麗街西向車道
        之位置）遭被告之用小客車撞擊。
      (3)再者被告丁○○所駕車輛遺於現場之煞車痕長達三十一
        點五公尺（前段為四點五公尺，後段為二十七公尺），
        且其車輛尚在該煞車痕終點後約四、五公尺處始為停止
        ，而被害人機車最後倒臥之位置則在被告車輛停止處西
        南方約七公尺之人行道上，此有上開道路交通事故調查
        報告表及現場相片存卷可據，足見被害人機車遭被告丁○○撞擊後並未立即彈開，而係一路為被告丁○○之車
        輛推擠，甚且於被告車輛停止後，被害人之機車尚因相
        當之物理慣性而滑行至七公尺外始為停止。按煞車痕係
        因車輛煞車致輪胎鎖死磨擦路面而形成，被告車輛在輪
        胎鎖死且與被害人機車撞擊並一路推擠之情形下，仍需
        長達約三十五公尺之距離始能停止，且被害人之機車尚
        再滑行約七公尺後方為停止，顯見被告當時車行速度極
        高，如以該路段經律定為安全速限之六十公里之時速行
        駛，當不致如此，是被告所稱係以高於時速七十公里之
        速度行駛之供述，堪信與事實相符。
      (4)按「行車速度，依速限標誌或標線之規定，無標誌或標
        線者，應依左列規定：一在市區道路，時速不得超過五
        ○公里，在郊外道路時速不得超過六○公里。」、「汽
        車行駛時，駕駛人應注意車前狀況及兩車併行之間隔，
        並隨時採取必要之安全措施。」，道路交通安全規則第
        九十三條第一項第一款、第九十四條第三項分別規定甚
        明，被告丁○○駕車行駛自應依上開規定而為注意。且
        依附卷之交通事故調查報告表所載及現場相片所示，
        本件肇事時為日間有自然光線，路面係柏油鋪面且乾燥
        無缺陷或障礙物，視距良好，並無不能為上開注意之情
        形。本件被害人與被告丁○○係於通過上開交岔路口時
        發生撞擊，而依卷附之交通事故調查報告表所載，該交
        岔路口之行車管制號誌係正常運作，則被告丁○○與被
        害人二人中應有一人未依行車管制號誌行車。雖被告丁○○辯陳係於綠燈時進入上開交岔路口云云，然此並無
        任何事證可資佐據，被害人又已死亡而無法說明，現場
        復無其他目擊者可為證明，徒憑被告一己之辯詞實難憑
        信，則在缺乏事證之情形下，被告丁○○與被害人二人
        中究係何人有未依行車管制號誌行車之狀況，應排除於
        本件肇責之考量範圍。然不論案發當時究係何人未依行
        車管制號誌行車，查交岔路口係二以上不同行車方向車
        輛交會之處，危險性較一般路段為高，且國人對於遵行
        交通安全規則之觀念較為薄弱，輒有未依規定行車或行
        走之情形，且亦不乏有智識能力較為淺薄之人或幼童未
        依規定進入或穿越交岔路口之狀況，此為社會周知之事
        實，被告丁○○就此亦難諉為不知，是駕駛人縱於亮綠
        燈時通過交岔路口，基於上述危險性之認識，亦應特為
        提高警覺作隨時有效煞車之準備，以應緊急情況之發生
        。乃被告丁○○疏於注意及此，於行經交岔路口時仍以
        超過最高速限之速度高速行駛，已足認其駕駛行為有所
        疏懈；且被害人係沿台麗街西向行駛，至中山路二段南
        向車道內側第一車道進入交岔路口後相對於台麗街西向
        車道之位置遭被告之自用小客車撞擊，已如前述，是其
        當時已然越過該交岔路口過半，被告丁○○沿中正路二
        段南向駛來當無不能注意之情形，然其竟仍未能查覺被
        害人橫向穿越該交岔路口之狀況，致煞車不及而肇事，
        足見其並未依前述規定注意車前狀況以隨時採取必要之
        安全措施，其過失之情尤為顯然。是以被告丁○○如事
        實欄所載之過失行為，已足認定。
    2.被告己○○過失行為之認定：
      (1)被害人游文纘因受上開撞擊，倒躺於中山路二段外側距
        台麗街口七點八公尺處之快慢車道分道線上，被告己○○經臺北縣政府警察局勤務指揮中心指示得知上開事故
        發生後，立即駕駛車牌號碼三Ｔ─八六五○號救護車搭
        載助手甲○○，沿臺北縣泰山鄉○○街東向行駛前往上
        址執行救護職務，於同日六時九分許由台麗街右轉中山
        路二段停車後，下車檢查被害人發現已無生命跡象等情
        ，業據被告己○○供陳在卷，核與證人甲○○之證述相
        符，並有臺北縣政府消防局救護紀錄表存卷可據（卷附
        臺北縣政府勤務指揮中心受理各類案件紀錄單記載救護
        車到達現場時間為六時七分，此與上開臺北縣政府消防
        局救護紀錄表所記載之六時九分容有出入，本院斟酌救
        護紀錄表係由實際到場之消防人員所製作，堪信係依所
        見聞之實際狀況而為記錄，而受理各類案件紀錄單僅係
        臺北縣政府勤務指揮中心依消防人員事後之回報所記錄
        ，並非現場見聞所得，傳述之間不無失誤之虞，認應以
        救護紀錄表所載到達時間為認定之依據）。
      (2)被告己○○雖辯陳不確定所駕之救護車是否壓到被害人
        ，並以前開情詞置辯，惟：
        被告於本院準備程序及審理中，均坦承當時感覺車子
          有異樣，車子有稍微震動一下，乃立即停車並倒車，
          下車始見倒躺路面之被害人等情（參本院九十四年七
          月二十八日準備程筆錄第二十三頁、本院九十四年十
          二月三十日審判筆錄第三十一頁）。而證人即當時首
          先到場處理之員警乙○○雖稱不確定救護車是否壓到
          被害人，然其就當時所見情形證稱：當時見救護車轉
          過來，車輪快壓到被害人左肩，乃立即上前以手勢示
          意救護車後退，而救護車後退時看見被害人左肩稍微
          震動一下等語（參本院審判筆錄第五頁、第九頁）；
          證人即當時在場之蕭文政，於偵查中證稱看到救護車
          從被害人所躺的地方後退，被害人的身體有晃動等語
          （參九十四年度相字第三七六號相驗卷，下稱為相驗
          卷，第四十一頁）；證人即當時亦在場之陳西泉，於
          偵查中亦證陳當時被害人之身體有晃動，救護車有後
          退等語（參相驗卷第四十三頁）。是由上開三名證人
          所一致證陳看見被害人身體在救護車到達時有晃動現
          象之情以觀，顯見當時被害人之身體確有受外力作用
          之情形。又證人即坐在救護車右前座之甲○○，亦證
          稱救護車轉過來時伊看到仰躺路面之被害人，乃立即
          告知被告己○○停車，此時警員亦示意停車，伊在其
          位置可感覺車輛有點上升爬坡之後又滑下來的感覺，
          下車之後檢視被害人已無生命跡象等語（參本院審判
          筆錄第十六頁至第二十五頁），亦足證明該救護車於
          證人乙○○及甲○○向被告己○○示警之際，確有因
          輾壓某物件而致車體上升、下降之情形。再觀諸卷附
          現場相片所示，被害人倒地仰臥處周遭並無任何車輛
          碎片、散落物或其他任何物品（參九十四年度偵字第
          四九四二號偵查卷宗，下稱為偵查卷，第一一○頁相
          片），當可排除上開救護車車體上升、下降之情形係
          因輾壓其他物件所致之可能性。另就卷附救護車到達
          前後所攝相片比對，被害人於現場仰躺之角度在救護
          車到達前後並非相同，其頭部於救護車到達前係位於
          快慢車道分道線之東側，救護車到達後則位於該分道
          線之西側，其身體在救護車到達後顯有逆時針移動之
          情況（參偵查卷第一一○頁及第一一五頁之相片），
          而證人朱育男亦證稱剛下車所見被害人身體之位置與
          偵查卷第一一五頁相片所示相同，且在將被害人抬上
          擔架前並未移動過被害人之身體等語（參本院審判筆
          錄第二十五頁），此實足認被害人在救護車到達時確
          有受外力作用而移動之情形。
        再者被害人屍體經法務部法醫研究所鑑定結果，其骨
          折情形除有肋骨左側七、八外側、右側六至七外側及
          第十二胸椎之部份外，尚有左頸刮痕（八乘二公分）
          及皮下氣踵、左側鎖骨骨折、左側第一肋骨後側骨折
          及第六頸椎骨折等傷害；而由於胸椎之骨折需有碰撞
          力，被害人之腹腔器官並無輾壓痕跡，足以認定胸椎
          骨折係被害人碰撞後著地所致，並因而造成後腹腔之
          出血；且被害人體部並無輾壓痕跡，是以由其左頸刮
          痕、左側鎖骨骨折及左側第一肋骨後側骨折等狀況，
          可判定被害人左頸受有半壓之外力，因而造成其第六
          頸椎骨折之傷害，此有法務部法醫研究所（九四）醫
          鑑字第○四七八號鑑定書及九十四年九月二十六日法
          醫理字第○九四○○○三八五九號函在卷足按。本件
          被害人先受被告丁○○車輛之碰撞而仰倒於地面，再
          發生疑似遭被告己○○所駕救護車右前輪輾壓之情形
          ，已如前述，則依上開鑑定結果，被害人左頸刮痕（
          八乘二公分）及皮下氣踵、左側鎖骨骨折、左側第一
          肋骨後側骨折及第六頸椎骨折等傷害既係因受半壓而
          非受碰撞造成，當可排除該等傷害係因先前受被告袁
          剛民車輛撞擊所致之可能性。
        綜合上開事證，本件由被告己○○所駕救護車右轉至
          被害人仰躺處時有震動或因輾壓某物件而致車體上升
          下降、被害人之身體確有受外力作用而震動、被害人
          於現場仰躺之角度在救護車到達時受外力作用而移動
          、被害人倒地仰臥處周遭並無任何車輛碎片散落物或
          其他任何物品及證人乙○○、蕭文政及陳西泉證稱救
          護車後退時看見被害人震動或晃動等語，與被害人左
          頸刮痕（八乘二公分）及皮下氣踵、左側鎖骨骨折及
          左側第一肋骨後側骨折及第六頸椎骨折等傷害係因受
          半壓而非受碰撞造成，而可排除該等傷害係因先前受
          被告丁○○車輛撞擊所致之可能等各項事證相互以參
          ，堪為認定被告己○○所駕救護車甫完成右轉之時，
          該車右前輪輾壓因前揭事故而倒在中山路二段外側之
          游文纘之左肩、頸處之事實。又雖證人甲○○於警詢
          中曾稱救護車右前輪壓到被害人左腿部等語（參偵查
          卷第六頁），然其於本院審理中已明確說上開陳述係
          出於個人推斷所得，並非依親自見聞之事實所為之陳
          述（參本院審判筆錄第二十三頁），則其警詢中上開
          供述既屬推測之詞，自不得作為本件事實認定之證據
          基礎，併此說明。
        按「汽車行駛時，駕駛人應注意車前狀況及兩車併行
          之間隔，並隨時採取必要之安全措施。」，道路交通
          安全規則第九十四條第三項定有明文，被告己○○雖
          係因執行公務駕駛救護車執行緊急救護任務，依道路
          交通安全規則可不受一般道路標誌、標線、號誌及速
          限等限制，並有優先通行之權（參道路交通安全規則
          第九十三條第二項、第一百零一條第六款），然此並
          非使該等車輛可得不顧路況或其他用路人之安危而任
          意行駛，既係駕車於公用道路行駛，基於保護其他用
          路人之考量，自仍負有維護行車安全之責，故除上開
          法定行車特權外，被告己○○駕駛救護車行駛時，仍
          應依道路交通安全規則第九十四條第三項之規定，注
          意車前狀況以隨時採取必要之安全措施。而本件肇事
          時為日間有自然光線，路面係柏油鋪面且乾燥無缺陷
          或障礙物，視距良好，此有卷附交通事故調查報告表
          及現場相片可稽，並無不能為上開注意之情形。雖被
          告己○○尚辯稱中山路二段與台麗街交岔路口西北側
          人行道轉角處有竹圍、廣告招牌及號誌箱等障礙物，
          伊右轉時注意左右來車之際實無法看見被害人仰躺路
          面之狀況云云，然依卷附現場相片所示，該人行道轉
          角處固有設有竹圍、廣告招牌及號誌箱等物，然並不
          致發生遮蔽視線之情形，自台麗街右轉車輛駕駛人於
          台麗街右轉前仍可觀察中山路二段之路面狀況（參偵
          查卷附第一一五頁上方相片），是被告己○○此項置
          辯顯與現場狀況不符。又被害人倒躺之位置在上開交
          岔路口自台麗街路面邊線延伸點起算距離七點八公尺
          處之中山路二段快慢車道分道線上，並非緊貼交岔路
          口轉角處，此有卷附交通事故調查報告表及現場相片
          可按，是以被告己○○在右轉通過中山路二段之行人
          穿越道時，仍有足夠之距離可為觀察被害人倒躺路面
          之狀況。況被告己○○在右轉前尚先暫停觀察左右來
          車狀況後，再以時速約五、六公里之速度左轉，此經
          證人朱育民於本院理中證明確（參本院審判筆錄第二
          二頁、第二三頁），被告己○○以此速度行車之際當
          無不能注意車前狀況之情事，參以該救護車車頭較短
          ，與一般車輛相較駕駛人更易觀察車前狀況，被告鍾
          松宏尤難諉稱無注意之可能。綜上各情相互以參，被
          告己○○上開置辯容屬圖卸之詞，無足採信，堪認其
          並無不能注意車前狀況以採取必要措施之情形。然其
          所駕救護車甫完成右轉之時，該車右前輪竟輾壓因前
          揭事故而倒在中山路二段外側之被害人左肩、頸處，
          顯見其疏於注意中山路二段快慢車道分道線上之狀況
          而遽為右轉行進，致未能及時發覺被害人而採行必要
          之煞停措施，其過失之情至為灼然。是以被告己○○
          如事實欄所載之過失行為，亦足認定。
    3.被害人因本件事故成傷及致死之事實認定：
      (1)被害人先受被告丁○○車輛撞擊，再受被告己○○所駕
        救護車輾壓後，經被告己○○及證人甲○○立即檢查，
        發現被害人已無生命跡象，經於同日六時二十七分送達
        新泰綜合醫院，該院判定被害人到院前已無生命跡象，
        經施以急救一個多小時仍無生命跡象，此經被告己○○
        及證人甲○○供陳一致，並有臺北縣政府消防局救護紀
        錄表、新泰綜合醫院就診摘要表在卷可據。
      (2)被害人屍體經臺灣板橋地方法院檢察署檢察官會同法務
        部法醫研究所於九十四年三月二十一日相驗鑑定結果，
        有兩側下胸上腹部擦挫傷（右：十四乘九公分，左：十
        五乘七公分及中央延展痕）、右膝擦挫傷有網狀痕（十
        六乘五公分）、左大腿前側、左膝、左小腿前側、左腳
        趾、左肩、右前臂及手掌背擦挫傷、背部兩側併刮痕（
        二十一乘十公分）、右下肢小腿外側撕裂傷（十四乘十
        一公分）、左側腰際刮痕、骨折（肋骨左側七、八外側
        、右側六至七外側、第十二胸椎、左側鎖骨、左側第一
        肋骨後側及第六頸椎）、肝臟外傷（裂傷）右後葉、蜘
        蛛膜下腔出血、小腦及右枕部皮下出血、全身性器官失
        血致後腹腔出血及兩側血胸、左頸刮痕（八乘二公分）
        及皮下氣踵等傷害，認定係因被害人右側遭撞擊彈跳於
        地造成第十二胸椎骨折、後腹腔出血及兩側血胸，再因
        左側遭半壓造成第六頸椎骨折導致神經出血性休克而死
        亡，此亦有臺灣板橋地方法院檢察署相驗筆錄、相驗屍
        體證明書、驗斷書、被害人相驗相片及法務部法醫研究
        所（九四）醫鑑字第○四七八號鑑定書可考。其中被害
        人左頸刮痕（八乘二公分）及皮下氣踵、左側鎖骨骨折
        、左側第一肋骨後側骨折及第六頸椎骨折等傷害可排除
        係因先前受被告丁○○車輛撞擊所致之可能性，已如前
        述（參理由欄一、(二)、2.、(2)、所述），堪認該等傷
        害係因被告己○○過失行為之輾壓所造成，其餘傷害則
        係被害人受被告丁○○過失行為之撞擊並彈跳地面所致
        。
    4.因果關係之認定：本件被害人先後遭被告丁○○駕車撞擊
      與被告己○○駕車輾壓，其傷害及死亡之結果牽涉被告二
      人不同過失行為，其間是否具因果關係，實為本件審認之
      關鍵。公訴人雖以被告二人駕車造成被害人之傷害均屬致
      命傷害，認被害人死亡結果之發生與被告二人分別之過失
      行為均有因果關係，而俱涉犯過失致死罪責。惟本院基於
      以下理由，認被害人死亡之結果與被告己○○之過失行為
      間具因果關係，至於被告丁○○之過失行為則與被害人死
      亡結果之發生不具因果關係，而僅與所造成被害人傷害之
      部分具因果關係：
      (1)被害人屍體經法務部法醫研究所解剖鑑定後，由解剖得
        知被害人係因右側遭撞擊彈跳倒地，造成第十二胸椎骨
        折、後腹腔出血及兩側血胸，再因左側遭半壓造成第六
        頸椎骨折導致神經出血性休克而死亡，而上述兩項傷害
        均可造成死亡，亦即被害人係於瀕死狀態再遭左側壓迫
        致死，因而認定被害人係機車車禍致外傷性頸椎、胸椎
        骨折及胸腹腔出血神經出血性休克死亡，此有該所（九
        四）醫鑑字第○四七八號鑑定書可考。
      (2)由於本件涉及被告二人分別之過失行為，本院認上開鑑
        定結果就被告二人個別過失行為對於被害人死亡結果之
        影響尚有未臻明確之處，經參酌被告聲請調查證據之意
        見後再為函詢法務部法醫研究所，該所以九十四年九月
        二十六日法醫理字第○九四○○○三八五九號函覆，除
        就被害人所受傷害原因認定之理由詳為說明外（已詳述
        如前），就其死亡結果與所受傷害之關連亦為下列之說
        明：所謂「瀕死狀態」，乃是根據推論於右側彈地造
        成胸腹腔出血，相對於左側半壓的出血量較少而判定，
        至於若僅有胸椎骨折及胸腹腔出血而無第六頸椎骨折，
        或僅有第六頸椎骨折而無胸椎骨折及胸腹腔出血，亦均
        可造成死亡，惟需時多久始生死亡結果則無法推論，蓋
        此因有無移動、有無施救等不同狀況而有異，但均不會
        立即死亡；本案無法將兩件原因切割而論，因原本即
        係連續性發生的一件事情，不能用分割事件來論直接死
        因。
      (3)法務部法醫研究所上開鑑定意見雖認本件被告二人之過
        失行為係連續發生，無法用分割事件來論直接死因，此
        立於自然科學之醫學層次觀之，固非無據。然按犯罪構
        成要件之因果關係，係行為與結果間支配關係之法律評
        價，其目的在將發生之結果歸屬於實行行為，以達處罰
        適當性，是以刑法上之因果關係與自然上之因果關係未
        必一致，而應依客觀事實加以判斷。又法律上因果關係
        之判斷係以事實之認定為其前提及基礎，本院依全部證
        據資料，認定事實並據以判斷因果關係如下：
        被告己○○輾壓被害人後經立即下車查看結果，被害
          人已無生命跡象，此經被告己○○及證人甲○○供陳
          明確，並有臺北縣政府消防局救護紀錄表在卷可稽，
          是被害人至遲在遭輾壓後即已死亡，當無疑義。
        依法務部法醫研究所之鑑定，被害人受第一次撞擊所
          造成胸椎骨折及胸腹腔出血之傷害，雖屬可造成死亡
          之傷害，然並不會立即造成死亡結果，而被害人係在
          瀕死之際，再受第二次之左側半壓所造成第六頸椎骨
          折之傷害，致神經出血性休克死亡，已如前述；易言
          之，被害人在第一次受被告丁○○車輛撞擊後並未死
          亡，參酌前述被害人至遲在第二次遭輾壓後即已死亡
          之情形，堪認被害人係在傷重命危之際，再受被告鍾
          松宏所駕救護車輾壓而立即死亡。
        又被告二人過失行為所造成之傷害單獨均屬可發生死
          亡結果之傷害，然均不會立即發生死亡結果，此經法
          務部法醫研究所鑑定說明如前。惟本件被害人在受被
          告己○○所駕救護車輾壓後，卻發生立刻死亡之結果
          ，顯見被告己○○之過失行為對於原先被告丁○○過
          失行為所能造成之死亡結果，產生了加速實現之作用
          ，並實際發生死亡結果。從而被告己○○之過失行為
          既已實際使被害人死亡結果發生，其過失行為對於被
          害人死亡之結果而言，即具因果關係。雖若被害人未
          先受被告丁○○車輛撞擊成傷，被害人尚不會因此而
          發生立即死亡之結果，則被告己○○於輾壓被害人後
          ，亦不無因立即將其送醫救治而避免最終死亡結果發
          生之可能性。然被害人原即處於傷重瀕死之狀態，此
          係客觀存在之事實，就被告己○○之過失行為而言，
          在此僅屬當時被害人健康情形之客觀狀態，則被害人
          死亡之結果在法律評價上而言，係被告之過失行為結
          合被害人之特殊健康狀況而產生，而此特殊健康狀況
          又非一般情形所無法想像（蓋人客觀上可能因疾病、
          受傷、飢寒等因素導致健康狀況不佳無法自主而倒臥
          於路面，故對道路上可能會有路倒之人乙節並非難以
          想像之事實，是此亦為駕駛人應為注意之處），被告
          己○○駕車過失輾壓被害人之行為單獨既已足為致死
          ，自不因被害人先前健康狀況之良窳而異其因果關係
          之存在。從而被告己○○之過失行為與被害人死亡結
          果之間具有因果關係，堪為認定。
        被告丁○○固為最初造成被害人嚴重傷害之人，且是
          項傷害亦足以造成死亡結果，然在被害人遭被告鍾松
          宏輾壓之前，仍未發生死亡結果，從而本件較易滋生
          疑義者，係被告丁○○之過失行為與被害人之死亡結
          果間是否具有因果關係，其關鍵當在於：被告己○○
          之過失行為若不存在，被害人是否必因被告丁○○之
          過失行為而發生死亡結果？亦即被告己○○之過失行
          為可否視為獨立介入之因素？經查：被害人死亡之結
          果係被告己○○本即足以致死之過失行為結合被害人
          之特殊身體健康狀態而產生，是以被告己○○駕車之
          過失行為與被害人死亡結果之間具有因果關係，已如
          前述。而被害人在被輾壓前因撞擊所受嚴重傷害之身
          體健康狀態，固係由於被告丁○○駕駛過失行為所造
          成，然就客觀事實歷程而言，被害人遭被告己○○輾
          壓之前，尚未發生死亡結果，直接引致其死亡結果者
          係被告己○○之過失行為。依法務部法醫研究所之鑑
          定結果，被害人因丁○○車輛撞擊所受之傷害固可造
          成死亡之結果，然不會立即死亡，惟需時多久始生死
          亡結果則無法推論，蓋此因有無移動、有無施救等不
          同狀況而有異（參卷附該所九十四年九月二十六日法
          醫理字第○九四○○○三八五九號函覆）。而被告袁
          剛民於六時三分許肇事後，即以電話報案，被告鍾松
          宏駕駛救護車於六時九分抵達現場，於輾壓被害人再
          倒退後下車檢視並以呼吸器施行心肺復甦術等緊急處
          理後送醫，約五分鐘車程即於六時二十七分送抵新泰
          綜合醫院，此經證人甲○○證陳明確（參本院審判筆
          錄第二十五頁），並有臺北縣政府消防局救護紀錄表
          及新泰綜合醫院就診摘要表在卷可稽。是以茍未發生
          被告己○○輾壓被害人之情形，被害人於遭丁○○撞
          擊後六分鐘即可獲得救護人員初步之緊急救護，並可
          於救護人員完成初步急救處置後五分鐘抵達醫院進行
          進一步之治療，則被害人受撞擊傷害後如經此一連串
          快速密接之急救處理，是否仍一定發生死亡之結果，
          依卷存事證及法務部法醫研究所之鑑定結果均無法確
          認。易言之，在被告丁○○已採行立即報警之措施而
          使被害人可依既定緊急救護流程獲得快速密接之急救
          處理之情形下，被害人是否一定仍會發生死亡結果，
          在法律上尚難得其確信，則依「罪證有疑，利於被告
          」之證據法則，即不得遽為不利被告丁○○之認定（
          最高法院七十六年度臺上字第四九八六號判例意旨參
          照），而逕認在被告己○○之過失行為不存在之情形
          下，依客觀條件被害人仍必然會發生死亡之結果。從
          而既無法證明被告己○○之過失行為若不存在，被害
          人在被告丁○○立即報警之情形下，依既存客觀條件
          仍必因被告丁○○之過失行為而發生死亡結果，則被
          告己○○之過失行為應認係致被害人死亡之獨立介入
          因素，阻斷被告丁○○過失行為後原進行之因果歷程
          ，故被害人之死亡結果與被告丁○○之過失行為間不
          具法律上之因果關係。
        被害人之死亡結果與被告丁○○之過失行為間雖無法
          認定具有因果關係，然被告丁○○之駕駛過失行為撞
          擊被害人後，致被害人受有兩側下胸上腹部擦挫傷（
          右：十四乘九公分，左：十五乘七公分及中央延展痕
          ）、右膝擦挫傷有網狀痕（十六乘五公分）、左大腿
          前側、左膝、左小腿前側、左腳趾、左肩、右前臂及
          手掌背擦挫傷、背部兩側併刮痕（二十一乘十公分）
          、右下肢小腿外側撕裂傷（十四乘十一公分）、左側
          腰際刮痕、骨折（肋骨左側七、八外側、右側六至七
          外側及第十二胸椎）、肝臟外傷（裂傷）右後葉、蜘
          蛛膜下腔出血、小腦及右枕部皮下出血、全身性器官
          失血致後腹腔出血及兩側血胸等傷害，且上開傷害可
          排除係因被告己○○嗣後駕車輾壓所致，已詳如前述
          （參理由欄一、(二)、3.、(2)所述），則被告丁○○之
          過失行為與被害人死亡前所受上開傷害結果之間即具
          有因果關係，當無疑義。
  (三)綜上所述，如事實欄所載被告丁○○過失致被害人傷害行為
    ，及被告己○○過失致被害人於死之行為，均已臻事證明確
    ，足為認定，應予依法論科。
二、論罪科刑之法律適用：
  (一)查被告己○○於案發時任職於臺北縣政府消防局泰山分隊，
    負責駕駛救護車從事緊急救護工作，此經其自在卷明確，屬
    從事駕駛業務之人。本件被告丁○○因駕駛之過失行為致被
    害人傷害，核其所為，係犯刑法第二百八十四條第一項前段
    之過失傷害罪；被告己○○因駕駛之過失行為致被害人於死
    ，核其所為，係犯同法第二百七十六條第二項之業務過失致
    死罪。公訴人起訴意旨認被丁○○之過失行為亦為造成被害
    人死亡之原因，因認有過失致死之行為，而涉犯刑法第二百
    七十六條第一項之過失致死罪嫌；惟被告丁○○之過失行為
    與被害人之死亡結果間不具因果關係，已如前述，自不能以
    過失致死罪相繩，而僅能論以過失傷害罪，且過失致死與過
    失致傷均係因過失行為侵害他人人身法益之犯罪，僅成傷或
    致死之結果有異，二者基本社會事實相同而具行為同一性，
    本院自得就被告丁○○過失傷害之犯罪予以審判，並變更檢
    察官起訴之法條。又被告丁○○肇事後，即於同日六時三分
    許以所攜帶門號為0000000000號之行動電話向臺
    北縣政府警察局勤務指揮中心報案，並於有偵查犯罪職權之
    機關尚不知何人為肇事者前，即向據報到場處理之員警坦承
    其為肇事人而自首接受調查裁判，此經被告丁○○陳明在卷
    ，核與證人乙○○之證述合致，並有卷附臺北縣政府勤務指
    揮中心受理各類案件紀錄單可為佐據，應依刑法第六十二條
    前段自首之規定減輕其刑。
  (二)爰審酌被告丁○○有如事實欄所載犯罪紀錄（參臺灣高等法
    院被告前案紀錄表），教育程度為高級中學畢業（參被告警
    詢筆錄教育程度欄之記載），智識程度尚佳，本件以超過最
    高速限之車速行駛，其遺留之煞車痕竟長達三十一點五公尺
    ，此情形亦為本院歷來受理交通案件所鮮見，且其車輛尚在
    該煞車痕終點後約四、五公尺處始為停止，而被害人機車遭
    一路推撞甚又滑行至七公尺外始為停止，顯見被告丁○○無
    視交岔路口之高危險性，仍冒然以極高之速度行駛欲為穿越
    該路口，且未注意車前狀況，尤見其枉顧他人生命財產安全
    ，疏懈之情至為嚴重，雖因嗣後被告己○○偶然介入之過失
    行為而阻斷其原可能致被害人死亡之因果歷程，而只能論其
    過失傷害罪責，然以其過失之深重程度，仍應予嚴厲之非難
    ，不宜輕縱；被告己○○則前無犯罪紀錄（參臺灣高等法院
    被告前案紀錄表），素行良好，學歷為大專畢業（參被告警
    詢筆錄教育程度欄之記載），智識程度亦佳，其駕車時未能
    注意車前狀況以採取必要之安全措施，實屬可訾，並造成被
    害人死亡無可挽回之結果，然係於執行緊急救護任務之際發
    生，其行為結果並係結合先前被害人第一次受傷之情形而導
    致，可非難性未若被告丁○○之情形嚴重；並斟酌被告二人
    犯罪後之態度，及迄今均未能與被害人家屬達成民事和解等
    一切情狀，分別量處如主文所示之刑，併依刑法第四十一條
    第一項前段之規定諭知易科罰金之折算標準，以資儆懲。應
    特予說明者，刑事審判旨在實現刑罰權分配之正義，故法院
    對於有罪被告之科刑，應符合罪刑相當之原則，使輕重得宜
    ，罪當其罪，以契合社會之法律感情，此所以刑法第五十七
    條明定科刑時應審酌一切情狀，尤應注意該條各款所列事項
    以為科刑輕重之標準，務求「罪刑相當」；而我國刑事實務
    量處有期徒刑慣例上向以「月」為單位，似未見有以月數及
    不滿一月之日數相結合而諭知之前例，然有期徒刑為二月以
    上十五年以下，遇有加減時，得減至二月未滿，或加至二十
    年，刑法第三十三條第三款定有明文，是以我國刑法就有期
    徒刑部分僅規定其最高與最低之限度，並無任何條文限制不
    得以月數及不滿一月之日數相結合而為其量刑單位。本件被
    告丁○○之過失情節至為深重，應為嚴厲之非難，已如前述
    ，雖其因自首法例必減其刑，然被告丁○○所駕之車輛係其
    胞兄袁福民所有，此經被告丁○○自陳明確，並有卷附車籍
    作業系統查詢認可資料可為佐參；而依現場相片所示，被告
    所駕車輛於撞擊被害人後，車頭已嚴重變形，任何人一望即
    知必係發生嚴重交通事故所致，且其車前號牌亦因撞擊而掉
    落現場，則縱其駕車逃逸顯仍無法匿飾肇事之情，於此狀況
    下其自首之舉客觀上亦屬不得不然，是本院認其自首可囿恕
    之程度較一般自首情形為低，應予最低幅度之減刑，且其造
    成被害人之傷害亦甚嚴重，如從一般慣例以月為量處有期徒
    刑之單位，以其所犯刑法第二百八十四條第一項前段最重本
    刑為有期徒刑六月之罪，經減刑後至多僅能量處有期徒刑五
    月，此衡之其過失程度及致被害人嚴重傷害情形實屬過輕，
    亦有悖於社會之法律感情。是法既無明文限制，復無反對之
    實務見解，本院認在法定最高與最低之刑度範圍內，法院基
    於罪刑相當之原則，得以月數及不滿一月之日數相結合而諭
    知其刑。據此原則，本院認被告丁○○經減刑後，以量處有
    期徒刑五月二十九日為適當。
三、末被告丁○○之辯護人於調查證據完畢進行言詞辯論時，以
    言詞聲請本院至現場勘驗，並再次函法務部法醫研究所就被
    害人於遭被告己○○輾壓前是否仍為生存乙節而為詢問。姑
    不論辯護人此項聲請遲至言詞辯論時始行提出，於現行採改
    良式當事人進行主義之刑事訴訟制度精神容有未合。且查車
    輛駕駛人自台麗街右轉前仍可觀察中山路二段之路面狀況，
    此由卷存警員拍攝之清晰現場相片即可明瞭，而綜合被害人
    倒躺之位置並非緊貼交岔路口轉角處，被告己○○在右轉通
    過中山路二段之行人穿越道時仍有足夠之距離可為觀察到被
    害人倒躺路面之狀況、被告己○○當時係以五、六公里之時
    速慢速行駛及救護車車頭較短，與一般車輛相較駕駛人更易
    觀察車前狀況等事證，已足證明被告己○○並無不能注意之
    情事；又被害人係於瀕死之際再遭半壓致死，此亦經法務部
    法醫研究所說明如前，並詳敘其此等醫學判定之理由，已足
    為認定被害人遭被告己○○駕車輾壓之前尚未發生死亡之結
    果。是以辯護人此等調查證述之聲請，於本院認事心證之形
    成並無影響，核無必要，附此敘明。
據上論斷，應依刑事訴訟法第二百九十九條第一項前段、第三百
條，刑法第二百七十六條第二項、第二百八十四條第一項前段、
第六十二條前段、第四十一條第一項前段，罰金罰鍰提高標準條
例第一條前段、第二 條，判決如主文。
本案經檢察官曾文鐘到庭執行職務。
中    華    民    國    95    年    1     月    13    日
                  刑事第十庭  審判長法  官  侯  志  融
                                    法  官  張  宏  節
                                    法  官  楊  博  欽
以上正本證明與原本無異
如不服本判決應於送達後十日內向本院提出上訴狀
                                    書記官  曾  美  滋
中    華    民    國    95    年    1     月    13    日
附錄本案論罪科刑法條全文：
中華民國刑法第二百七十六條
  因過失致人於死者，處二年以下有期徒刑、拘役或二千元以下
  罰金。
  從事業務之人，因業務上之過失犯前項之罪者，處五年以下有
  期徒刑或拘役，得併科三千元以下罰金。
中華民國刑法第二百八十四條
  因過失傷害人者，處六月以下有期徒刑、拘役或五百元以下罰
  金，致重傷者，處一年以下有期徒刑、拘役或五百元以下罰金
  。
  從事業務之人，因業務上之過失傷害人者，處一年以下有期徒
  刑、拘役或一千元以下罰金，致重傷者，處三年以下有期徒刑
  、拘役或二千元以下罰金。


司法院資訊處製作；財團法人民間司法改革基金會備份。
